【裁判字號】    98,交聲更,61
【裁判日期】    980527
【裁判案由】    違反道路交通管理處罰條例聲明異議
【裁判全文】
臺灣臺北地方法院交通事件裁定        98年度交聲更字第60號
                                    98年度交聲更字第61號
原處分機關  臺北市交通事件裁決所
異  議  人
即受處分人  甲○○
上列異議人即受處分人因違反道路交通管理處罰條例案件，對於
臺北市交通事件裁決所違反道路交通管理事件裁決書所為處分（
原處分案號：中華民國97年12月2 日北市裁罰字第裁22─AEV172
385 號、第裁22─AEV824253 號），聲明異議，本院於97年12月
24日以97年度交聲字第3227號、第3228號裁定後，原處分機關不
服提起抗告，經臺灣高等法院於98年3 月2 日以97年度交抗字第
637 號、第646 號裁定撤銷，發回本院，本院裁定如下：
    主  文
臺北市交通事件裁決所中華民國九十七年十二月二日北市裁罰字
第裁二二─ＡＥＶ一七二三八五號處分關於吊扣駕駛執照拾貳個
月部分撤銷。
臺北市交通事件裁決所中華民國九十七年十二月二日北市裁罰字
第裁二二─ＡＥＶ八二四二五三號處分關於吊銷駕駛執照部分撤
銷。
上開撤銷部分均不罰。
    理  由
一、原處分機關略以：異議人即受處分人（下稱受處分人）甲○
    ○於民國96年9 月1 日晚上11時30分，騎乘車牌號碼DQN─6
    37號輕型機器腳踏車，行經臺北市○○路○ 段11號處，為警
    查獲其有酒測值達每公升0.46毫克之違規，遭警當場掣單舉
    發，並經受處分人簽名收受，原處分機關遂於97年12月2 日
    以北市裁罰字第裁22─AEV172385 號裁決，依道路交通管理
    處罰條例第35條第1 項第1 款、第65條第2 款、第3 款及違
    反道路交通管理事件統一裁罰基準及處理細則第43條、第44
    條、第67條之規定，裁處受處分人罰鍰新臺幣（下同）30,0
    00元、吊扣駕駛執照12個月（自96年9 月3 日起至97年9 月
    2 日止），並施以道路交通安全講習在案。嗣受處分人復於
    上開吊扣駕照期間之96年12月17日晚上10時13分，騎乘車牌
    號碼DQN─637號輕型機器腳踏車，行經臺北市○○路○ 段21
    號前，為警查獲其有酒測值高達1.01毫克之肇事違規，遭警
    當場掣單舉發，並經受處分人簽名收受，原處分機關遂於97
    年12月2 日以北市裁罰字第裁22─AEV824253 號裁決，依道
    路交通管理處罰條例第35條第1 項第1 款、第65條第2 款、
    第3 款及違反道路交通管理事件統一裁罰基準及處理細則第
    43條、第44條、第67條之規定，裁處受處分人罰鍰60,000元
    、吊銷駕駛執照、三年內禁考，並施以道路交通安全講習在
    案。
二、聲明異議意旨略以：伊承認伊有上開裁決書所指2 次因酒後
    騎乘車牌號碼DQN─637號輕型機器腳踏車，為警查獲之違規
    事實，惟不應吊扣及吊銷伊謀生營業所用之職業小型車駕駛
    執照，況且職業小型車駕駛執照係伊賴以維生，營生工作所
    需，伊已痛改前非，爰聲明異議請求撤銷上開吊扣及吊銷駕
    駛執照之處分等語（聲明異議範圍不含裁處罰鍰、3 年內禁
    考及施以道路安全講習）。
三、按汽車駕駛人有飲用酒類或其他類似物後其吐氣所含酒精濃
    度超過每公升0.25毫克或血液中酒精濃度超過百分之0.05以
    上之情形者，不得駕車；汽車駕駛人駕駛汽車經測試檢定有
    酒精濃度超過規定標準者，處15,000元以上60,000元以下罰
    鍰，並當場移置保管該汽車及吊扣其駕駛執照一年。汽車駕
    駛人經依同條第一項規定吊扣駕駛執照，並於吊扣期間再有
    第一項情形者，處60,000元罰鍰，並當場移置保管該汽車及
    吊銷其駕駛執照；汽車駕駛人，有第35條第1 項規定之情形
    者，應接受道路交通安全講習。又汽車駕駛人，因違反道路
    交通管理處罰條例及道路交通安全規則之規定，受吊銷駕駛
    執照處分時，吊銷其持有各級車類之駕駛執照。道路交通安
    全規則第114 條第2 款、道路交通管理處罰條例（下稱本條
    例）第24條第1 項第2 款、第35條第1 項第1 款、同條第3
    項及第68條分別定有明文，是依本條例第35條第3 項規定加
    重裁罰，應以先前受處分人已因同條第1 項之違規行為，經
    主管機關「合法」裁處吊扣駕駛執照之處分為前提自明。又
    按本條例第68條規定：「汽車駕駛人，因違反本條例及道路
    交通安全規則之規定，受吊銷駕駛執照處分時，吊銷其持有
    各級車類之駕駛執照」，而95年3 月1 日修正施行前之道路
    交通管理處罰條例第68條原規定：「汽車駕駛人，因違反本
    條例及道路交通安全規則之規定，受吊扣或吊銷駕駛執照處
    分時，吊扣或吊銷其持有各級車類之駕駛執照」，即修正施
    行後之條文業已刪除「吊扣或」等規定，觀其提案修正理由
    「原條文將違法或違規駕駛人所持有各級車類之駕駛執照一
    併吊扣，失之過酷，影響人民工作及生活過鉅」（詳立法院
    公報第94卷第70期第136 頁、第138 頁之院會紀錄），是依
    上開規定受吊銷駕照處分者，仍維持吊銷其持有各級車類之
    駕駛執照，至於受吊扣駕照處分者，則僅吊扣其違法或違規
    當時所駕駛車輛之駕駛執照，已不能再吊扣其持有各級車類
    之駕駛執照，甚為明確（臺灣高等法院97年度法律座談會研
    討結果亦採此說）。
四、經查：
  (一)本件受處分人甲○○於96年9 月1 日晚上飲酒後騎乘車牌號
    碼DQN-637 號普通輕型機車上路，於同日晚上11時30分在臺
    北市○○路○ 段11號前為警攔查，並測得呼氣酒精濃度已超
    過規定標準之情況下（0.46mg/l），因而為警舉發；復於96
    年12月17日晚上飲酒後騎乘車牌號碼DQN-637 號普通輕型機
    車上路，於同日晚上10時13分在臺北市○○路○ 段21號前為
    警攔查，並測得呼氣酒精濃度已超過規定標準並肇事之情況
    下（1.01mg/l），因而為警舉發等情，業經受處分人均坦認
    不諱，並有臺北市政府警察局96年9 月1 日北市警交字第AE
    V172385 號舉發違反道路交通管理事件通知單、同局96年12
    月17日北市警交字第AEV824253 號舉發違反道路交通管理事
    件通知單、臺北市交通事件裁決所97年12月2 日北市裁罰字
    第裁22─AEV172385 號、北市裁罰字第裁22─AEV824253 號
    違反道路交通管理事件裁決書各1 份在卷可稽，此部分事實
    ，均堪認定。
  (二)惟本件受處分人之前揭違規行為，既均係於96年間所犯，而
    本條例第68條已於94年12月14日修正公布，自95年3 月1 日
    施行，原處分機關自應依修正後之規定憑為裁處依據，揆諸
    前開說明，本條例第68條於修正後係規定「汽車駕駛人，因
    違反本條例及道路交通安全規則之規定，受吊銷駕駛執照處
    分時，吊銷其持有各級車類之駕駛執照」（與修正前比較係
    刪除「或吊扣」），則依修正後規定受吊扣駕駛執照處分時
    ，即不再吊扣其持有各級車類之駕駛執照，僅於受吊銷駕駛
    執照處分時，始行吊銷其持有各級車類之駕駛執照。另依行
    政程序法第7 條第3 款規定，行政行為採取之方法所造成之
    損害不得與欲達成目的之利益顯失均衡，倘受處分人並無機
    車駕照可供吊扣時，吊扣其汽車駕駛駕照以代之、雖可達成
    限制駕駛人繼續駕駛機車類行駛之目的，惟勢將同時造成限
    制駕駛人繼續駕駛該級其他自用小型車等車類行駛之結果，
    此舉造成之損害業與所欲達成目的之利益顯然失衡。況本條
    例第68條既將「吊扣」各級車類之規定予以刪除，裁決機關
    當未可再逕行處分吊扣其他車種之汽車駕駛執照，其理自明
    。職是，受處分人於前述96年9 月1 日違規之際，所騎乘者
    既為普通輕型機車，依法所受處分內容應為限制其騎乘普通
    輕型機車之權利，原處分機關因受處分人於斯時無普通輕型
    機車駕照可供吊扣，有臺北市監理處98年3 月20日北市監駕
    字第098 60477500號函、臺北市交通事件裁決所98年3 月25
    日北市裁罰字第09833912600 號函暨受處分人汽機車駕照歷
    年吊（扣）銷紀錄各1 份存卷可考（見本院98年度交聲更字
    第60號卷第7 頁、第9 頁至第10頁），而逕予吊扣受處分人
    所持有之職業小型車駕駛執照，顯於現行條文規定有違，並
    非適法。準此，受處分人雖於96年12月17日有酒後駕車並肇
    事之違規，然原處分機關資以認定上開吊扣受處分人職業小
    型車駕駛執照之處分既係違法，則受處分人於「吊扣駕照期
    間」再酒駕違規之事實即失所附麗，原處分機關復依本條例
    第35條第3 項及同條例第67條規定，吊銷受處分人駕駛執照
    之處分，於法亦有違誤。
  (三)又違反道路交通管理事件裁決書處罰主文欄，吊扣（銷）汽
    車駕駛執照處分，應記明標的名稱、號碼，違反道路交通管
    理事件統一裁罰基準及處理細則第43條第2 項第3 款、第4
    款分別定有明文，而本件裁決書於處罰主文欄均僅記載「吊
    扣駕駛執照」或「吊銷駕駛執照」等字樣，並未記明應受吊
    扣或吊銷之車類駕駛執照名稱，顯與上開細則規定不符，附
    此敘明。
五、綜上所述，原處分機關97年12月2 日北市裁罰字第裁22─AE
    V172385 號，以受處分人未領有普通輕型機車駕駛執照可供
    吊扣，而吊扣其職業小型車駕駛執照之處分，顯然違背現行
    道路交通管理處罰條例第68條規定之文義、修正沿革及規範
    意旨，並違反行政罰法第4 條之處罰法定原則，自有違誤。
    準此，原處分機關吊扣受處分人職業小型車駕駛執照之處分
    ，於法不合，受處分人此部分之異議為有理由，應由本院將
    此部分之處分撤銷，又因受處分人於該次違規當時並無普通
    輕型機車駕駛執照可供執行吊扣，已如前述，爰就此部分另
    為不罰之諭知。再原處分機關疏未審酌上開吊扣受處分人職
    業小型車駕駛執照之處分為違法，逕認受處分人前揭於96年
    12月17日酒後駕車並肇事之違規，係屬「於持有之駕駛執照
    遭合法吊扣期間內，再有違反本條例第35條第1 項規定」之
    行為，因而以北市裁罰字第裁22─AEV824253 號為吊銷受處
    分人駕駛執照之處分，核有違誤，受處分人就此部分之異議
    亦為有理由，應由本院將此部分之處分撤銷，另為受處分人
    不罰之諭知。
六、又本件受處分人聲明異議之範圍，僅限於「吊扣及吊銷駕駛
    執照」部分，其就前揭2 個原處分之其餘部分均無不服，有
    卷附97年12月2 日聲明異議狀可參（見本院97年度交聲字第
    3227號卷第3 頁、第4 頁），是原處分機關97年12月2 日北
    市裁罰字第裁22─AEV172385 號關於「裁處罰鍰30,000元」
    、「施以道路安全講習」之處分；北市裁罰字第裁22─AEV8
    24253 號關於「裁處罰鍰60,000元」、「三年內禁考」、「
    施以道路安全講習」之處分，俱非屬本院審理之範圍，併與
    敘明。
據上論斷，依道路交通案件處理辦法第20條前段，裁定如主文。
中    華    民    國    98    年     5    月    27    日
                  交通法庭    法  官  謝昀璉
上正本證明與原本無異。
如不服本裁定，應於裁定送達後5 日內向本院提出抗告狀。
                              書記官  鄭雅文
中    華    民    國    98    年    6     月    2     日


司法院資訊處製作；財團法人民間司法改革基金會備份。
